【裁判字號】    90,訴,500
【裁判日期】    900815
【裁判案由】    重利
【裁判全文】
臺灣臺中地方法院刑事判決                            九十年度訴字第五號
    公  訴  人  臺灣臺中地方法院檢察署檢察官
    被      告  戊○○
    選任辯護人  高志明
右列被告因重利案件，經檢察官提起公訴（八十九年度偵字第八三九九號），本院判
決如左：
    主  文
戊○○共同以乘他人急迫，貸以金錢，而取得與原本顯不相當之重利為常業，處有期
徒刑伍月，如易科罰金，以參佰元折算壹日。扣案本票壹紙（發票人子○○、面額新
台幣陸萬元、票號0000000號、發票日八十八年九月七日、到期日八十八年九
月十三日），沒收。又收受贓物，處拘役伍拾日，如易科罰金，以參佰元折算壹日。
    事  實
一、戊○○與真實姓名年籍不詳、綽號「小陳」之成年男子，因貪圖重利，竟共同基
    於以盤剝重利為常業之犯意聯絡，自民國八十八年三月間起，共同經營地下錢莊
    ，專以貸放金錢予急需現金週轉之人藉以牟取與原本顯不相當之重利，經營方式
    為：由綽號「小陳」之男子在臺灣日報上刊登「身分證借款、免押、免保」等語
    及聯絡電話之廣告，以招攬急需現金週轉之不特定人依報上所載電話聯絡借款事
    宜並約定交款地點後，再由戊○○持款至約定之台中市北區中正公園等不特定處
    所與借款人見面、交款，借款人則須交付身分證為擔保，利息計算為本金新台幣
    （下同）二萬元，於交付借款時預扣三千元為利息，嗣後每十日為一期，收取利
    息二千元，待借款者將本金、利息繳清後，戊○○始將借款人之身分證歸還，以
    此方式取得與原本顯不相當之重利，戊○○、綽號「小陳」之男子並以上開所得
    資以維生，而以之為常業。期間庚○○於八十八年三月中旬某日，因急須現金，
    適見上開報載廣告，而以前揭方式向戊○○貸得一萬七千元，庚○○依約支付三
    期利息後，因無力支付，乃多方躲避戊○○，然於八十八年七月間仍為戊○○所
    尋獲，經戊○○催討後，庚○○無奈，乃請求以其對子○○之十萬元債權抵償所
    欠本息，經戊○○同意後，庚○○乃於八十八年九月六日十六時許，帶同戊○○
    前往台中市○區○○路一段八○巷五一號子○○住處，由子○○交付四萬元現金
    予戊○○，復於同年月七日十九時許帶同戊○○至上址子○○住處，由子○○再
    簽發面額六萬元之本票（票號0000000號、發票日八十八年九月七日、到
    期日八十八年九月十三日）乙紙交付戊○○，戊○○取得上揭本票後，方將庚○
    ○之身分證交還庚○○。
二、戊○○於八十八年九月十日左右，在不詳地點，明知上開綽號「小陳」之成年男
    子所交付之黃信銘國民身分證乙枚（該身分證係黃信銘所有，於八十八年五月初
    某日，在屏東地區遺失），為來源不明之贓物，猶加以收受。
三、嗣於八十八年九月十二日二十三時三十分許，戊○○駕駛Ａ九－一七二三號自小
    客車行經台中市○○路十二巷巷口，經警盤查而在戊○○所駕駛之上開車輛內扣
    得前揭子○○所簽發之本票乙紙、黃信銘身分證乙枚及如附表所示之物品，始循
    線查悉上情。
四、案經台中市警察局第五分局報請臺灣臺中地方法院檢察署檢察官偵查起訴。
    理  由
一、訊據被告戊○○矢口否認有右揭犯行，辯稱：並未借錢予庚○○，是受庚○○之
    託才陪同庚○○去向子○○要債，子○○所交付之現金四萬元係庚○○給伊的車
    馬費，子○○所簽發之本票，係庚○○放伊車上，待票期屆至再一起去要錢，伊
    無經營地下錢莊收取重利之犯行，至於黃信銘之身分證，則係「小陳」於為警查
    獲之前二日，在其不知情之情況下，放在伊車上的云云。惟查：
  (一)被告右揭重利事實，業據被害人庚○○於警訊中證述綦詳，雖證人庚○○嗣後翻
    異前詞，於偵查中改稱：警訊筆錄係其喝過酒後，迷迷糊糊的不知說了些什麼，
    並沒有向戊○○借錢，沒有欠戊○○錢，子○○之本票是伊邀被告一同至子○○
    家中拿取，在坐被告車輛回家之途中，可能不慎遺落在被告之車上云云；於本院
    審理中則改稱：因要虛張聲勢，故邀戊○○同去向子○○索債，只拿到十萬元本
    票，因子○○當時講好第二天要給四萬元現金，故第二天由戊○○去向子○○收
    取四萬元現金，並以十萬元本票換六萬元本票，四萬元現金是伊要感謝戊○○幫
    忙的，六萬元本票則是伊託戊○○保管的云云，其於偵查及本院審理中就六萬元
    本票為何在被告處，先稱係不慎遺落，後稱係託被告保管，前後所述不一，而庚
    ○○向子○○所索討之債務金額僅為十萬元，迄被告為警查獲時止，自子○○處
    所收取之債款實際亦僅現金四萬元及面額六萬元之本票乙紙，被告與庚○○於本
    院審理中竟稱已收取之現金全數均是要給被告之車馬費，庚○○本身卻分文未取
    ，茍如此，庚○○何須大費周章向子○○索債？況本票係屬有價證券、無因證券
    ，子○○清償之四萬元現金既已均由被告取走，如子○○所簽發之前揭本票非供
    庚○○作為抵償積欠被告借款本息之用，庚○○焉有再將本票交付被告收執之理
    ？被告與庚○○於本院前開所稱四萬元係車馬費云云，顯均悖於經驗法則；參諸
    證人庚○○於警訊中，就其如何向被告借款、計息之方式、給付利息之次數、金
    額、地點，及為償還借款本息乃陪同被告前往子○○住處，由子○○先交付現金
    四萬元予被告，後並再簽發面額六萬元之本票乙紙交付被告等情，證述詳實，核
    與證人子○○於警訊及本院審理中均證稱現金及本票均係交付被告，來要債時都
    是戊○○跟伊談的等語相符，被告如僅係陪同庚○○前往索債，則庚○○與子○
    ○間之債權債務關係與被告並無利害關係，焉有既由被告出面洽談復由其收款之
    理？庚○○於本院審理中雖稱警訊中之供述是製作筆錄之警員授意的，然證人即
    製作筆錄之警員陳峻玉到庭結證：「製作筆錄時，姚（少為）意識清楚，偵訊（
    調查）筆錄內容是他（指庚○○）自己陳述的。本案查獲當時，我們只是懷疑有
    無借貸，是否成案，仍須姚陳述我們才會知道，事先根本不可能知道什麼案情，
    筆錄內容是他自由陳述的。」等語甚明，核之警員查獲被告時，雖在被告所駕駛
    之自小客車上查獲子○○所簽發之六萬元本票乙紙，然並未查獲子○○所交付之
    現金四萬元，如非庚○○自行陳述，根本無從知悉有該子○○先行交付現金四萬
    元之事，足見庚○○之警訊筆錄確係出於庚○○之自由陳述無訛，而庚○○在毫
    無心理準備之下，猝經通知而至警局所為之陳述，未經衡酌利害關係，應最為接
    近真實，而被告所辯及證人庚○○嗣後所述均明顯悖離經驗法則，復如前述，故
    本院認以庚○○於警訊中之供述為可採，被告前開所辯及庚○○於偵查、本院審
    理中之前開陳述，乃係卸責及附和迴護之詞，均不足採信。此外，復有本票乙紙
    在卷可稽，事證明確，被告右揭重利犯行洵堪認定。
  (二)又扣案黃信銘之身分證乙枚，係黃信銘於八十八年五月初在屏東地區遺失，並未
    持向被告或他人借款，業據被害人黃信銘於偵查中證述甚詳，而被告於警訊中坦
    認黃信銘之身分證係綽號「小陳」之男子所交付，「小陳」要其詢明身分證上之
    人之聯絡方式，其不知「小陳」要作何用途等語，而衡以被告無法供出該「小陳
    」之真實姓名、聯絡方式等資料供以查證，且「小陳」交付之身分證，並非「小
    陳」本人，被告復不知前開黃信銘身分證之來源等情，被告主觀上顯然知悉前開
    黃信銘之身分證係屬來源不明之贓物無疑，被告嗣後辯稱黃信銘之身分證，係「
    小陳」於為警查獲之前二日，在其不知情之情況下，放在伊車上的云云，要係卸
    責之詞，亦不足採信，而本案復有黃信銘之身分證扣案可資佐證，被告右揭收受
    贓物犯行，亦足堪認定。
二、按刑法上所謂常業犯，係指反覆以同種類之行為為目的之社會活動之職業性犯罪
    而言，亦即恃犯罪以維生。被告戊○○與綽號「小陳」之成年男子以在報上刊登
    廣告之方式，招攬急需現金週轉之不特定人向其貸借款項，藉以收取週年利率達
    百分之四百三十九以上之利息，即每萬元收取年息四萬三千九百元以上之利息，
    遠高於一般債務每萬元每月不超過三百元利息之民間慣例，顯有特殊之超額，被
    告自係取得與原本顯不相當之重利；且借款人茍非出於急迫，當不致向被告借如
    此高利之貸款，是堪認被告顯係乘借款人急迫之機會而取得與原本顯不相當之重
    利無訛；又被告以在報刊登載廣告之方式招徠不特定人借款，而經營地下錢莊收
    取前揭重利，當係明知社會上有因急迫而舉債濟急之情形，預定苛刻條件，一俟
    他人告貸，藉以博取重利為常業，故核被告戊○○所為，就其貸借款項以收取高
    額利息部分，係犯刑法第三百四十五條之常業重利罪，就其向「小陳」收受黃信
    銘之身分證部分，係犯同法第三百四十九條第一項之收受贓物罪。被告與該綽號
    「小陳」之成年男子間，就常業重利之犯行部分，有犯意聯絡與行為分擔，均為
    共同正犯。又被告所犯上開二罪間，犯意各別，行為不同，所犯罪名互殊，應分
    論併罰。爰審酌被告犯罪之動機、目的、手段、乘人急迫貸放款項而收取高利，
    對社會金融、經濟秩序危害非輕，犯罪所生之損害及犯後態度等一切情狀，分別
    量處如主文所示之刑。再被告行為後，刑法第四十一條業經總統於九十年一月十
    日公布修正，同年一月十二日生效，將修正前原規定「犯最重本刑為三年以下有
    期徒刑以下之刑之罪，而受六月以下有期徒刑或拘役之宣告，因身體、教育、職
    業或家庭之關係，執行顯有困難者，得以一元以上三元以下折算一日，易科罰金
    。」公布修正為「犯最重本刑為五年以下有期徒刑以下之刑之罪，而受六個月以
    下有期徒刑或拘役之宣告，因身體、教育、職業、家庭之關係或其他正當事由，
    執行顯有困難者，得以一元以上三元以下折算一日，易科罰金。但確因不執行所
    宣告之刑，難收矯正之效，或難以維持法秩序者，不在此限。併合處罰之數罪，
    均有前項情形，其應執行之刑逾六月者，亦同。」比較修正前、後條文規定之結
    果，以修正後之規定有利於被告，自應依刑法第二條第一項前段之規定，適用裁
    判時之法律即修正後之刑法第四十一條第一項前段之規定，就被告所處如主文所
    示之刑，併均諭知易科罰金之折算標準。
三、扣案以子○○為發票人、面額新台幣六萬元、票號0000000號、發票日八
    十八年九月七日、到期日八十八年九月十三日之本票乙紙，係被告因犯罪所得之
    物，應依刑法第三十八條第一項第三款之規定，宣告沒收。至另扣案黃信銘之身
    分證係被告向「小陳」之男子所收受之贓物，而如附表所示之物被告否認為其所
    有，經傳訊如附表所示各支票、本票發票人及身分證影本上所載之人，其中壬○
    ○、丑○○、曾豐騰、乙○○、丁○○到庭均否認有以扣案之本票、支票或身分
    證影本向被告借款之事實，至丙○○、辛○○、己○○、甲○○、寅○○、癸○
    ○等人經傳喚、拘提均無效果，而如附表所示之各支票、本票之發票日、到期日
    均在八十八年之前，故如附表所示之物尚難逕認係被告所有，供犯罪所用或預備
    、因犯罪所得之物，而如附表所示之物又非違禁物，故均不另為沒收之諭知，附
    此敘明。
據上論斷，應依刑事訴訟法第二百九十九條第一項前段，刑法第二十八條、第三百四
十五條、第三百四十九條第一項、第三十八條第一項第三款、第二條第一項前段、修
正後第四十一第一項前段，罰金罰鍰提高標準條例第一條前段、第二條，判決如主文
。
中      華      民      國      九十      年      八      月    十五    日
                                  臺灣臺中地方法院刑事第二庭
                                        法  官  呂  麗  玉
右正本證明與原本無異。
如不服本判決，應於判決送達後十日內向本院提出上訴狀，上訴於臺灣高等法院臺中
分院( 須附繕本 )。
                                        書記官
中      華      民      國      九十      年      八      月    十五    日
刑法第三百四十五條
以犯前條之罪為常業者，處五年以下有期徒刑，得併科三千元以下罰金。
刑法第三百四十九條第一項
收受贓物者，處三年以下有期徒刑、拘役或五百元以下罰金。
搬運、寄藏、故買贓物或為牙保者，處五年以下有期徒刑、拘役或科或併科一千元以
下罰金。
因贓物變得之財物，以贓物論。
附表：
┌──┬──────┬──┬───┬───────────────────┐
│編號│名        稱│數量│姓  名│        備                    註      │
├──┼──────┼──┼───┼───────────────────┤
│ １ │    支票    │一張│丙○○│臺灣區中小企業銀行崇德分行第一一七七四│
│    │            │    │      │帳號、面額三萬四千八百十三元、發票日八│
│    │            │    │      │十七年十月三時一日                    │
├──┼──────┼──┼───┼───────────────────┤
│ ２ │    支票    │一張│乙○○│豐原市信用合作社豐東分社第二○六之○帳│
│    │            │    │      │號、面額六萬六千七百九十三元、發票日八│
│    │            │    │      │十七年十二月二十五日                  │
├──┼──────┼──┼───┼───────────────────┤
│ ３ │    本票    │一張│壬○○│票號○○○二六三號、面額十五萬元發票日│
│    │            │    │      │八十四年五月十二日                    │
├──┼──────┼──┼───┼───────────────────┤
│ ４ │    本票    │一張│曾豐騰│票號一九一四五四號、面額一萬四千五百十│
│    │            │    │      │五元、發票日八十二年四月二十日、到期日│
│    │            │    │      │八十二年五月二十日                    │
├──┼──────┼──┼───┼───────────────────┤
│ ５ │    本票    │一張│丑○○│票號一○九二二七號、面額十二萬元、發票│
│    │            │    │      │日八十五年五月二十四日、到期日八十五年│
│    │            │    │      │七月二十日                            │
├──┼──────┼──┼───┼───────────────────┤
│ ６ │身分證影本  │一張│己○○│                                      │
├──┼──────┼──┼───┼───────────────────┤
│ ７ │身分證影本  │一張│癸○○│                                      │
├──┼──────┼──┼───┼───────────────────┤
│ ８ │身分證影本  │一張│甲○○│                                      │
├──┼──────┼──┼───┼───────────────────┤
│ ９ │身分證影本  │一張│寅○○│                                      │
├──┼──────┼──┼───┼───────────────────┤
│ １０ │身分證影本  │一張│辛○○│                                      │
├──┼──────┼──┼───┼───────────────────┤
│  │身分證影本  │一張│丁○○│                                      │
├──┼──────┼──┼───┼───────────────────┤
│  │空白本票    │一本│      │                                      │
└──┴──────┴──┴───┴───────────────────┘


司法院資訊處製作；財團法人民間司法改革基金會備份。
